臺灣高等法院民事判決
110年度上易字第1145號
上  訴  人  景龍江  
被上訴人    田寅岑（原名田凱崴）

訴訟代理人  邱基祥律師
被上訴人    鄭添全  
上列當事人間請求塗銷所有權移轉登記事件，上訴人對於中華民
國110年9月30日臺灣新北地方法院110年度訴字第1125號第一審
判決提起上訴，本院不經言詞辯論，判決如下：
    主      文
原判決廢棄，發回臺灣新北地方法院。
    事實及理由
一、本件上訴人提起上訴，雖於民事上訴理由狀之當事人欄僅列
    原審被告田寅岑為被上訴人，惟依其上訴聲明中之先位聲明
    請求將原判決廢棄發回原法院（見本院卷第19頁），並非僅
    就原判決關於田寅岑部分廢棄；又其備位聲明係請求將原判
    決廢棄，田寅岑與追加上訴人（即原審追加被告鄭添全，與
    田寅岑合稱被上訴人，單指其一，逕稱姓名）應將系爭土地
    （詳後述）於民國95年10月3日以同年9月12日買賣為原因所
    為之所有權移轉登記塗銷，並請求命被上訴人及追加被上訴
    人負擔訴訟費用等語（見同上卷第19頁），堪認其提起上訴
    之對象包含原審追加被告鄭添全，爰併列鄭添全為本件被上
    訴人，先予敘明。
二、按第一審之訴訟程序有重大之瑕疵者，第二審法院得廢棄原
    判決，而將該事件發回原法院，但以因維持審級制度認為必
    要時為限；又上開第二審法院之判決，得不經言詞辯論為之
    ，民事訴訟法第451條第1項、第453條定有明文。而所謂訴
    訟程序有重大之瑕疵者，係指第一審違背訴訟程序之規定，
    其違背與判決內容有因果關係，或因訴訟程序違背規定，不
    適於為第二審辯論及判決之基礎者而言。所謂因維持審級制
    度之必要，係指當事人於第一審之審級利益被剝奪，致受不
    利之判決，須發回原法院以回復其審級利益而言。再按原告
    之訴，依其所訴之事實，在法律上顯無理由者，法院得不經
    言詞辯論，逕以判決駁回之，民事訴訟法第249條第2項亦有
    明文。所謂原告之訴，依其所訴之事實，在法律上顯無理由
    者，係指依原告於訴狀內記載之事實觀之，在法律上顯然不
    能獲得勝訴之判決而言（最高法院62年台上字第845號判例
    參照）。故須原告所表明之起訴事實，不經調查即可認定在
    法律上顯無理由而不能獲得勝訴之判決者，始足當之。若就
    原告所主張之事實，仍須調查證據，方能判斷有無理由者，
    即非所謂顯無理由（最高法院69年台上字第42號判例、88年
    度台上字第634號判決意旨參照）。
三、上訴人於原審起訴主張：田寅岑於95年間參與訴外人財政部
    國有財產局臺灣北區辦事處（嗣改制為財政部國有財產署北
    區分署，下稱國有財產署北區分署）95年度第10批國有非公
    用不動產標售，其中第11標土地為坐落新北市○○區○○段000
    地號土地（下稱系爭土地），底價為新臺幣（下同）40萬6,
    000元，經田寅岑以46萬元得標並繳足全部拍定價金，並辦
    理移轉登記在案。然系爭土地為門牌號碼：新北市○○區○○街
    00號0、0樓、同街00號0、0、0、0、0樓、同街00號0、0、0
    、0、0樓等9戶公寓型態住商混合集合住宅房屋（下合稱系
    爭房屋，或分稱○○街00、00、00號房屋）之建築基地範圍中
    之法定空地，依民法物權編施行法第8條之5第3項規定，系
    爭房屋區分所有權人有優先承買權，伊母黃春綢為○○街00號
    0、0樓房屋之所有人，國有財產署北區分署卻未踐行辦理優
    先承買權之法定程序，是田寅岑就系爭土地所為移轉登記應
    屬無效，爰訴請塗銷該登記等語（見原審卷第11-23頁）。
四、經查，原審受理後於110年5月5日向新北市中和地政事務所
    、國有財產署北區分署、新北市政府工務局等函查系爭土地
    、房屋之最新登記謄本、異動索引與斯時公開標售得標等文
    件，並函詢是否先行辦理優先承買權程序、系爭土地是否為
    法定空地或建築基地等事宜，有新北市中和地政事務所110
    年5月17日新北中地資字第1106127673號、國有財產署北區
    分署110年5月17日台財產北處字第11000134660號、新北市
    政府工務局110年5月20日新北工建字第1100908651號等回函
    可稽（見原審卷第71-75、87-91頁），復依上述函復資料，
    通知上訴人就其主張與所查資料不符部分，及其請求權基礎
    、於法律上、訴訟上之利益為何表示意見（見同上卷第99、
    100頁），上訴人乃於110年8月18日以民事補正狀追加鄭添
    全為被告，主張系爭土地實係由鄭添全主張優先購買取得，
    並變更聲明為：被告及追加被告應將系爭土地於95年10月3
    日以同年9月12日以買賣原因所為之所有權移轉登記應予塗
    銷，並回復登記為國有（管理機關國有財產署北區分署）等
    語（見同上卷第119-131、137、138頁）。嗣經原審於110年
    9月23日與上訴人、田寅岑進行言詞辯論，提示前述函復資
    料而行調查程序，並詢問上訴人與前述○○街00號0、0樓房屋
    之關連為何，而經上訴人陳述其為上述房屋所有人黃春綢繼
    承人之一，黃春綢已於109年7月4日死亡，上述房屋屬繼承
    人公同共有等語（見同上卷第137-140頁）。
五、原審以上訴人之起訴在法律上顯無理由，不經言詞辯論，逕
    以原判決駁回其訴，上訴人對原判決不服，提起本件上訴，
    請求廢棄原判決，發回原法院審理。
六、查原審受理本件訴訟後，既已如前揭三、所示函查資料，並
    於言詞辯論期日提示函復資料而進行調查，始憑以判斷本件
    上訴人之訴為無理由，依上開說明，仍應行必要之言詞辯論
    ，不得不經言詞辯論逕以判決駁回之，況且，原判決所列被
    告包含鄭添全，已對鄭添全為判決，卻未對之行言詞辯論，
    未將上述函查資料對之提示調查，亦有未洽。又原判決認○○
    街00號0、0樓房屋為黃春綢之繼承人公同共有，本件未由全
    體繼承人共同起訴，當事人適格有所欠缺，惟此部分當事人
    適格要件之欠缺，依民事訴訟法第255條第1項第5款規定，
    並非不能補正，原審應先定適當期間命上訴人補正，或行使
    闡明權，必俟其逾期不為補正，始得認其起訴要件有欠缺，
    予以駁回，此觀同法第249條第1項但書規定即明，惟原審未
    命補正亦未予以闡明（見原審卷第139、140頁），即逕認本
    件當事人不適格，顯無受判決之法律上利益存在，無權利保
    護必要，上訴人之訴為顯無理由，亦有瑕疵。
七、綜上，原審未經言詞辯論，即依民事訴訟法第249條第2項之
    規定，逕認上訴人之訴顯無理由，以判決駁回之，訴訟程序
    自屬有重大瑕疵，上訴人併請求發回原審（見本院卷第19-2
    1頁），而未同意由本院自為裁判。茲為維護當事人之審級
    利益，爰將原判決廢棄，發回原審法院更為裁判，以符法制
    。
八、據上論結，本件上訴為有理由，依民事訴訟法第451條第1項
    、第453條，判決如主文。
中　　華　　民　　國　　110 　年　　12　　月　　30　　日
                  民事第二十二庭
                      審判長法  官  張靜女
                            法  官  朱漢寶
                            法  官  范明達
正本係照原本作成。
不得上訴。
中　　華　　民　　國　　111 　年　　1 　　月　　3 　　日
  　　　　　　　　　　　　　書記官  余姿慧